【裁判字號】    98,易,152
【裁判日期】    981207
【裁判案由】    誣告
【裁判全文】
臺灣士林地方法院刑事判決               98年度易字第152號
公  訴  人  臺灣士林地方法院檢察署檢察官
被      告  乙○○
上列被告因誣告案件，經檢察官聲請簡易判決處刑（97年度偵字
第2609號），本院士林簡易庭認不得簡易判決處刑（98年士簡字
第46號），移由本院改依通常程序審理，並判決如下：
    主  文
乙○○無罪。
    理  由
一、公訴意旨略以：被告乙○○與詹曉光為親密友人，被告乙○○於民國95年1 月起將其所有之花旗（臺灣）銀行股份有限
    公司（原華僑銀行股份有限公司）卡號0000000000000000號
    信用卡之卡號及密碼告知詹曉光，便利詹曉光於網路上購物
    使用，嗣詹曉光於96年5 月間，刷卡金額過多，被告乙○○
    無力負擔，經與銀行人員討論後，銀行人員要求被告乙○○
    提供報案紀錄，被告乙○○明知其所有之上開信用卡係由詹
    曉光刷卡使用，竟基於誣告之犯意，於96年9 月11日19時42
    分許，前往臺北市政府警察局北投分局奇岩派出所，向不知
    情員警虛構其所有之上開信用卡資料及個人資料，遭他人以
    木馬程式入侵竊得，並自96年4 月26日起之消費均遭他人盜
    刷等情，以此未指定特定嫌疑人之方式，向警察機關誣告他
    人涉有犯罪，嗣經員警偵查後，發現使用信用卡之人為詹曉
    光，且與曾被告義雄關係密切，始查知上情。
二、按犯罪事實應依證據認定，無證據不得認定犯罪事實；又不
    能證明被告犯罪者，應諭知無罪之判決，刑事訴訟法第154
    條第2 項、第301 條第1 項分別定有明文。又誣告罪之成立
    ，以意圖他人受刑事處分虛構事實而向該管公務員申告為其
    要件，故其所訴事實，雖不能證明係屬實在，而在積極方面
    尚無證據證明其確係故意虛構者，仍不能遽以誣告罪論處（
    最高法院46年台上字第927 號判例意旨參照）。質言之，所
    謂虛構事實，係指明知無此事實而故意捏造者而言，如若出
    於誤信、誤解、誤認或懷疑有此事實，或對於其事實張大其
    詞，或資為其訟爭上之攻擊或防禦方法，或其目的在求判明
    是非曲直者，固均不得謂屬於誣告，即其所申告之事實，並
    非完全出於憑空捏造或全然無因，只以所訴事實，不能積極
    證明為虛偽或因證據不充分，致被誣人不受追訴處罰者，仍
    不得謂成立誣告罪。
三、公訴意旨認被告乙○○涉有未指定犯人誣告罪嫌，無非係以
    ：(一)被告於96年9 月11日，向臺北市政府警察局北投分局奇
    岩派出所報案之受理各類案件紀錄表1 份、(二)被告自94年2
    月5 日起之信用卡消費紀錄1 份、(三)證人丙○○於警詢、偵
    查中之證詞，而認被告與訴外人詹曉光為親密友人，因詹曉
    光借用被告之信用卡刷卡金額過鉅，至被告無力負擔，以及
    被告與詹曉光間情誼漸趨淡薄，被告因而拒絕幫詹曉光繳付
    上揭款項，嗣經信用卡公司人員要求後，被告故意前往警局
    報案而為上開誣告犯行，以期能免於繳款，足證被告確有故
    意未指定犯人誣告等語資為論據。
四、訊據被告固坦承有於96年9 月11日親至上開奇岩派出所報案
    ，惟堅決否認有何未指定犯人誣告罪嫌，辯稱：伊之前確實
    曾將上開信用卡帳號及密碼等資料借予詹曉光使用，當時因
    詹曉光急向「真愛無暇」網路店家購買化妝品，而該真愛無
    暇公司有打電話向伊確認，伊有答覆說願意借信用卡予詹曉
    光使用，惟詹曉光之後再向伊借該信用卡使用時，伊有明確
    拒絕，未料詹曉光竟在未得伊同意之下，連續在PCHOME等網
    路購物中心盜刷伊之上開信用卡，該盜刷部分伊完全不知情
    ，且PCHOME公司亦未曾打電話向伊做確認，伊並無收到96年
    5 月份、6 月份帳單，而係在收到7 月份帳單時始知悉該信
    用卡被盜刷，伊當時確實不知遭何人盜刷，係嗣後才知盜刷
    之人為詹曉光，故伊於警局僅係單純報案，並未指訴犯嫌為
    何人等語。經查：
    (一)被告應花旗銀行人員要求至警局報案，以取得憑證證明其
      信用卡確實為他人盜刷等情，業據花旗銀行人員李誠益證
      述在卷（見97年度偵字第2609號卷第134 頁），且被告於
      本院審理時亦陳稱：銀行人員告訴伊應該去報案，因為伊
      不知道如何處理，伊信用卡被盜刷，不知道該怎麼辦，這
      是伊一生中第一次信用卡被盜刷。銀行人員說要報案才會
      有紀錄，並沒有說可以不繳卡費，還是要繳，但伊就是不
      繳，又不是伊刷卡消費，為何要繳等語（見本院卷第57頁
      、第59頁），而被告於96年9 月11日報案時，詢問員警僅
      問及該信用卡有無遺失紀錄，並未問及是否曾借予他人使
      用，故被告僅答稱該信用卡並未遺失過，並未對於是否借
      予他人使用乙節有所表示，而被告於96年12月5 日警詢時
      ，復坦承曾將信用卡借予詹曉光使用，亦有上開警詢筆錄
      2 份在卷可參（見上開偵查卷第5 頁至第7 頁、第8 頁至
      第10頁），顯見被告並無刻意隱瞞或否認之意，再觀諸被
      告於97年8 月20日檢察官偵訊時稱：盜刷人是誰伊不清楚
      ，伊只是去報案，伊告訴警察信用卡被盜簽，並沒有提出
      詐欺告訴，只是單純報案，說信用卡被盜刷。伊沒有要告
      丙○○，詹曉光也不追究，若給予他們不起訴處分，伊沒
      有意見，伊只是想告訴信用卡公司不是伊消費等語（見上
      開偵查卷第49頁），足認被告自始即無刻意隱瞞信用卡帳
      號、密碼曾借予他人使用，亦非想以刑事訴追手段免除繳
      納所欠卡費。
    (二)觀諸花旗（臺灣）銀行97年9 月11日（97）台消企字第39
      66號函所檢附之被告上開信用卡自95年1 月1 日起至96年
      8 月31日消費明細及相關資料（見上開偵查卷第62頁至第
      83頁），可知被告所有之上開信用卡自96年6 月份起即有
      連續多筆在PCHOME消費並分期付款之紀錄，於7 月份帳單
      內更多達36筆，此異常消費紀錄與被告於96年5 月前之消
      費習慣顯不相同，被告前雖曾答應將上開信用卡借予詹曉
      光使用，然觀其刷卡紀錄，皆合於常理範圍內，並未曾有
      如此恣意消費方式，是被告於收受帳單後第一時間內，無
      法立即聯想盜刷之人即為詹曉光，誠屬可能，從而，被告
      辯稱其當時並不知係何人盜刷，僅係單純報案以資證明等
      語，應可採憑。
    (三)臺北市政府警察局北投分局派出所受理各類案件紀錄表之
      報案內容載明：「上述報案所持有之華僑銀行信用卡疑似
      於網路購物時，遭人以木馬程式或其他不法之方法入侵其
      電腦中，因而取得信用卡與個人資料，進而假借其名義於
      上述時、地上網購物消費，直至報案人發現交易內容有誤
      後，始與華僑銀行聯繫，計損失新臺幣241,740 元整，特
      向警方報案」（見上開偵查卷第20頁），惟經證人即受理
      被告報案之員警甲○○於本院審理時證稱：「報案紀錄上
      報案記載『疑似於網路購物時遭人以木馬程式或其他不法
      之方法入侵其電腦中，因而取得信用卡與個人資料』，這
      段內容應該是依照被告報案之案情內容，伊所研判出來之
      結果記載。因為當時伊好像有問被告『信用卡是否有不見
      、刷卡有無使用信用卡』，當時查出來好像只有在網路上
      購物，因為時間太久，伊記得當時被告好像提出來的都是
      網路上遭盜刷購買明細的東西，並沒有到店家去刷卡的資
      料。」、「木馬程式應該是伊分析判斷出來的，因為不知
      道是哪一種不法，所以筆錄才寫以木馬程式或類似之不法
      方法。伊記得被告提供之報案資料，顯示其被盜刷之信用
      卡都是在網路上購物，沒有在實體店面消費，因為被告的
      信用卡沒有遺失，還能在網路上消費，有可能是資料被他
      人知悉、或資料同意他人使用、或電腦上網時遭人入侵，
      否則就是報案人報假案。」等語（見本院卷第53頁至第54
      頁）；再參以被告於96年9 月11日報案時之警詢筆錄內容
      （見上開偵查卷第5 頁至第6 頁），大意僅為其發現其所
      有之華僑銀行信用卡遭不明人士於網路購物盜刷，遂趕至
      警局報案，其中並無任何字句提及其信用卡帳號、密碼係
      遭他人以木馬程式入侵；再者，被告雖於受理各類案件紀
      錄表之報案內容欄內簽名並按捺指紋，惟其辯稱：依其年
      紀，並不知木馬程式為何，雖證人甲○○當時有解釋，但
      仍不甚瞭解，故才同意依證人之專業判斷完成該紀錄等語
      ，而證人甲○○亦當庭證稱：因時間久遠，其記憶並不詳
      實，無法確定被告有無詢問何謂木馬程式（見本院卷第54
      頁至第56頁），可知被告於報案當時並未陳稱其信用卡係
      遭他人以木馬程式入侵，而係完全依照員警之專業判斷完
      成該報案紀錄，實難認被告有於報案當時即有「虛構其所
      有信用卡遭他人以木馬程式入侵盜刷，並以此未指定特定
      人向警察機關誣告他人涉有犯罪」之故意。
    (四)再就被告何以信用卡於96年6 月即遭人盜刷，卻於96年8
      月始發現乙節，被告辯稱：PCHOME網路購物中心並未親自
      去電或以其他方法通知，而伊亦未收到5 月、6 月之帳單
      ，故伊不知信用卡遭人盜刷等語。經查：
      1.證人丙○○於本院審理時證稱：「PCHOME網路購物貨品
        寄到伊處後，有打電話給伊，問伊是否為乙○○先生，
        伊說不是，伊只是幫她們寄東西而已，PCHOME有跟伊確
        認，伊就只有說這樣而已。」、「PCHOME有打過1 次電
        話確認，打電話問伊是否為乙○○，伊回答不是。」、
        「伊回答不是乙○○，貨物還有寄過來，伊再把東西寄
        過去給詹曉光。」等語（見本院卷第31頁至第32頁），
        可知PCHOME網路購物中心並未去電被告乙○○確認身份
        ，反去電證人丙○○，待丙○○表明身份後，仍將商品
        寄出，並未另行通知被告，且被告及丙○○均表示2 人
        並不相識，丙○○亦無可能通知被告上情，故被告辯稱
        其未收到網購貨品，亦不知悉其信用卡遭人盜刷，堪以
        採信。
      2.復參PCHOME網路家庭國際資訊股份有限公司97網家法字
        第342 號函內說明四：消費者向本公司線上購物網頁線
        上刷卡訂購商品時，發卡銀行會先決定是否同意授權，
        如同意授權，即會核發授權碼；發卡銀行同意授權而消
        費者訂購商品完成時，本公司即會寄送消費成功之簡訊
        至消費者填留之手機；若消費者並未填留手機號碼，本
        公司則會寄發購物簡訊至消費者所填留之電子信箱。惟
        ，上開簡訊寄發及消費通知皆僅作為通知消費者購物成
        功之訊息，並無確認消費者真實身份之用；此外，由於
        本公司無內政部之基本資料檢核系統，故本公司縱寄發
        電子郵件或電話聯繫，亦無法確認消費者之真實身份資
        料，故本公司並無另以電子郵件或電話確認消費者之真
        實身份資料等語（見上開偵查卷第92頁），足認PCHOME
        網路購物中心確實並未核對消費者及信用卡人身份資料
        ，亦未對於信用卡持卡人是否核刷做確認，且即使寄送
        簡訊及郵件亦僅是通知消費者購物成功，並無能確認受
        通知者之身份，益徵被告上揭所辯，實屬可採。
    (五)公訴人雖認被告上開信用卡自94年11月即有在PCHOME購物
      之情形，即從同年10至12月、96年3 月間共5 次在網路購
      買真愛無瑕商品，與其所述差距甚大，惟因94年迄今已4
      年餘，被告之記憶難免因歲月流逝而漸趨模糊，況被告年
      歲稍長，實難期被告能將多年前之消費紀錄一一明記，故
      被告之前雖辯稱其信用卡之帳號、密碼僅借詹曉光使用1
      次，第2 次即拒絕，復又於本院審理時辯稱已不記得借幾
      次，僅記得最後1 次借用時，伊有拒絕等語，本院實難僅
      憑被告供述前後有間，即遽認其有為上開犯行之意。至公
      訴人所提之被告入出境資料（見上開偵查卷第52頁至第53
      頁），以證被告於96年6 月30日入境後，未再出境，顯見
      與詹曉光感情疏淡，因而拒絕幫詹曉光繳付上開款項等情
      ，惟該入出境資料充其量僅能證明被告有入境、出境之事
      實，未能以此證明被告出境係前往大陸探訪詹曉光，且被
      告於97年2 月24日、97年6 月17日、97年7 月24日亦有出
      境紀錄，實與公訴人所指述並不相同。
五、綜上所述，本案公訴人所舉之證據，並不足以證明被告有前
    開未指定犯人誣告犯行，且本院復查無其他積極證據，足資
    認定被告確有公訴意旨論列之犯罪事實，揆諸前開規定及說
    明，既不能證明被告犯罪，依法自應為無罪之諭知。
據上論斷，應依刑事訴訟法第452 條、第301 條第1 項，判決如
主文。
本案經檢察官王巧玲到庭執行職務。
中    華    民    國    98    年    12    月    7     日
                      刑事第七庭法  官  高雅敏
以上正本證明與原本無異。
如不服本判決應於收受判決後10日內向本院提出上訴書狀，並應
應敘述具體理由。其未敘述上訴理由者，應於上訴期間屆滿後20
日內向本院補提理由書(均須按他造當事人之人數附繕本)「切勿
逕送上級法院」。
                                書記官  陳映羽
中    華    民    國    98    年    12    月    7     日


司法院資訊處製作；財團法人民間司法改革基金會備份。
